【裁判字號】    98,訴,1150
【裁判日期】    990531
【裁判案由】    拆屋還地
【裁判全文】
臺灣臺南地方法院民事判決       98年度訴字第1150號
原      告  乙○○
訴訟代理人  甲○○
被      告  丙○○
訴訟代理人  李慧千律師
上列當事人間請求拆屋還地事件，經本院於民國99年4月22日言
詞辯論終結，判決如下：
    主      文
被告應將坐落於台南縣永康市○○段1142地號土地如附圖所示A
部分黃色部分、面積1.99平方公尺之地上物拆除，將土地返還原
告及全體共有人。
原告其餘之訴駁回。
訴訟費用新臺幣肆萬貳仟貳佰參拾陸元，其中新台幣肆萬元由原
告負擔，其餘新台幣貳仟貳佰參拾陸元由被告負擔。
本判決第一項，原告得以新台幣壹萬肆仟元為被告供擔保後，得
為假執行。被告得以新台幣參萬玖仟捌佰元為原告供擔保後，得
免為假執行。
原告其餘假執行之聲請駁回。
    事實及理由
壹、程序方面：
    按訴狀送達後，原告不得將原訴變更或追加他訴。但有下列
    各款情形之一者，不在此限：一、被告同意者。二、請求之
    基礎事實同一者。三、擴張或減縮應受判決事項之聲明者。
    四、因情事變更而以他項聲明代最初之聲明者。五、該訴訟
    標的對於數人必須合一確定時，追加其原非當事人之人為當
    事人者。六、訴訟進行中，於某法律關係之成立與否有爭執
    ，而其裁判應以該法律關係為據，並求對於被告確定其法律
    關係之判決者。七、不甚礙被告之防禦及訴訟之終結者。被
    告於訴之變更或追加無異議，而為本案之言詞辯論者，視為
    同意變更或追加。本件原告起訴時原僅請求坐落於台南縣永
    康市○○段1021地號土地，後於99年3月15日追加同段1142
    地號土地，此乃因本院囑託台南縣永康地政事務所為測量後
    始發現被告所建築之地上物除占用同段1021地號土地外，尚
    占用同段1142地號土地，始追加同段1142地號土地。此乃不
    甚礙被告之防禦及訴訟之終結，且被告對於原告之追加無異
    議，並為本案之言詞辯論，揆諸首揭條文之規定，視為同意
    原告之追加，自於法有據，應准許之，此合先敘明。
貳、實體方面：
一、本件原告起訴主張：
（一）兩造與其他共有人等110人共有坐落於台南縣永康市○○
      段1021地號土地（以下簡稱為系爭土地），而被告固為系
      爭土地之共有人之一，惟被告與其他共有人之間，就共有
      物並未有協議分管之契約，復未徵得其他共有人之全體同
      意，即擅自對共有物之特定部分任意占有使用，建蓋如附
      圖所示A、B部分之建築物（以下簡稱為系爭房屋），被告
      之行為，顯已侵害原告及其餘全體共有人之權利甚明。
（二）被告未與土地共有人間成立分管契約：
  １、被告於66年7月間向訴外人王金鳳購買之房屋標的為「磚
      造平房」，面積僅21.28坪（約70.35平方公尺），而購買
      後即拆除，再興建門牌號碼為台南縣永康市○○路415巷
      21、23號、主體構造為鋼筋混凝土造之三層樓房；復於86
      年被告再興建門牌號碼為永康市○○街17號、主體構造為
      鋼筋混凝土造之六層樓房」。是被告66、86年二次興建房
      屋坐落，與被告辯稱「被告於66年7月間，向訴外人王金
      鳳購買，當時被告得使用之土地面積為177.8148平方公尺
      ，被告分管之位置即目前系爭房屋所在地」，明顯不相符
      合，即被告購入後擴大使用共有土地特定部分無疑。
  ２、被告所提同意書，並未記明書立日期及刪減文字數、蓋用
      騎縫章等，又該同意書之共有人簽章是否為本人簽名，有
      待鈞院查證，僅此同意書應不具法律效力。再加上同意書
      既未載明共有人間約定各自分別占有共有物之特定部分，
      且未經共有人全體所訂立等要件，被告所提同意書應不具
      法律效力無疑，是被告主張原告不得請求拆屋還地，明顯
      為無理由。縱其具有效力，但並未依民法第826條之1第一
      項規定辦理登記，隨時得因共有人應有部分經讓與第三人
      ，該第三人不受分管契約之拘束，分管契約即因而歸於消
      滅。是被告與其他共有人之間，就共有物並未有協議分管
      ，復未徵得其他共有人之全體同意，即擅自占有共有土地
      上建造房屋，再補提出近期前與部分共有人書立不具法律
      效力之同意書。
（三）原告請求拆除之行為非權利濫用：
  １、被告於共有土地之特定部分建屋，原告依民法第767條、
      第821條等之規定，為共有人全體之利益，訴請拆除地上
      建物，並將土地騰空返還全體共有人，乃正當權利之行使
      。其他共有人未提起訴訟，不代表其他共有人默示同意被
      告於系爭土地修建系爭房屋。
  ２、按本院卷第317頁臺南縣永康地政事務所地價證明載明為
      「75,400元/平方公尺」，是被告主張「每平方公尺亦僅
      『28000』元」，明顯與事實不符。又原告亦明瞭「拆屋
      還地，非最佳解決紛爭之方法」，是於向鈞院提出本件訴
      訟之前，先向臺南縣永康市調解委員會聲請調解，惟被告
      未出席調解委員會之調解，致原告不得不提起本訴。
（四）被告既已符合無權占有之規定，原告爰依民法第767條、
      第821條之規定，提起本件訴訟，並聲明：
  １、被告應將坐落於台南縣永康市○○段1201地號土地上，如
      附圖所示紅色部分面積105.80平方公尺、綠色部分面積
      78.60平方公尺以及台南縣永康市○○段1142地號土地如
      附圖所示黃色部分面積1.99平方公尺之地上建拆除，將上
      開土地騰空返還於原告及全體共有人。
  ２、原告願供擔保請准宣告假執行。
二、被告則抗辯：
（一）被告早與土地共有人間成立分管契約：
  １、被告所有坐落於台南縣永康市○○段1201地號土地（以下
      簡稱為系爭土地）上之建物即門牌號碼為台南縣永康市○
      ○里○○街17號房屋、台南縣永康市○○路415巷21、23
      號房屋（即簡稱為系爭房屋），系爭土地原為台南縣永康
      鄉○○段996之4及996之6地號，被告於66年7月間，向訴
      外人王金鳳購買系爭土地應有部分所有權，嗣因因台南縣
      永康市○○○○○道路及重劃及台南縣政府地籍圖重測之
      故，原告目前坐落於台南縣永康市○○段1021號之土地，
      係從台南縣永康鄉○○段996之4及996之6二筆土地分割出
      來的。而台南縣永康鄉○○段996之4及996之6二筆土地，
      因為前開所述細分及規劃道路，及嗣後土地迭經繼承及買
      賣之故，土地共有人因此增加或變更，然土地使用情形除
      因規劃道路遭強制拆除者外，並未因此隨之變更，因此，
      造成目前土地使用上之諸多問題。在此期間，雖曾有代書
      介入幫忙處理，然因共有人中有人無從查尋，共有人數過
      於龐大，土地之分割及使用問題之解決仍告無疾而終。且
      被告所使用系爭房地自66年間購買至今，地上物雖曾修建
      及改建，惟使用基地均未變動。且除原告外，並未有其他
      人出面反對被告占有及使用。
  ２、被告所有門牌號碼台南縣永康市○○路415巷21、23號及
      大民街17號地上物，係坐落於台南縣永康市○○段1021號
      土地上，而台南縣永康市○○段1021號土地在99年1月4日
      當時係由謝萬發等106人共有，土地面積共計1690.66 平
      方公尺，在該106各共有人中，有李明得等60人（超過二
      分之一）同意被告之民族路415巷21、23號及大民街17 號
      地上物坐落於中灣段1021號土地，而該60人所持有之持分
      面積總計為1090.66平方公尺（超過二分之一）。則被告
      所有之前開系爭房屋使用系爭土地，係經過共有人過半數
      及其應有部分合計過半數之同意，被告應非無權使用，原
      告雖亦為同段1021號土地之共有人，仍不得請求被告拆屋
      還地。
（二）原告請求拆除之行為顯係權利濫用：
   １、原告曾於98年3月20日發函建議被告，應購買原告所安排
       坐落台南縣永康市○○段1021號、面積24.94坪之土地，
       及其他要求被告需一併購買之土地，每坪單價新台幣（
       下同）15萬元，因為與市場行情高出許多，且被告考量
       該等土地之情形，實無購買更多持分之必要，然被告只
       有接受全部與不接受之選擇，沒有商談空間，被告認為
       該函並不合理，因此並未同意。之後不久，被告就收到
       原告起訴請求拆屋還地之開庭通知。
   ２、本件拆屋還地之基地，係自台南縣永康鄉○○段996之4
       及996之6二筆土地細分而來。而原本共有台南縣永康鄉
       ○○段996之4及996之6二筆土地之共有人，對於土地之
       使用原本已有協議，此可從土地上原本存在已久舊房舍
       及土地之使用人之證述得知。原告之父親即代理人身為
       代書，實際參予本件土地之處理及訴訟，對於本件基地
       之紛爭及問題知之甚捻，卻於98年1月間，以交換持分方
       式取得系爭土地之權利範圍2592分之44，應有部分面積
       約28.699平方公尺，並在98年3月要求被告應購買其持分
       及其他土地不成後，提起本件訴訟，被告主張原告提起
       本件訴訟，應屬於權利濫用之行為。
   ３、開庭後，鈞院給予兩造和解之機會，被告秉持著可以商
       量之心態想與原告洽談購買金額，豈料原告代理人在未
       開始商量之前提，要求被告必須簽署一份保密協定，即
       要求在協商賣賣過程之詳細內容，如價格等，不得向任
       何第三人透漏，否則應支付違約金600萬元，實不合理。
   ４、原告代理人為原告之父親，顯然明知舊地號996之6及996
       之4二筆土地之共有人數眾多，且有部分共有人已無法查
       知之情形下，難以辦理協議分割或裁判分割，加上舊地
       號996之6及996之4二筆土地因地政機關之逕為分割及開
       闢道路之情形，細分為20幾筆地號，造成舊地號996之6
       及996之4之共有人，其原本占有使用之土地因細分之後
       ，其地上物面積及位置雖未變更，但其基地地號已經與
       地上物所在位置分離，使得有地上物之共有人，其地上
       物基地地號應有部分可能不多，但卻有其他地號之應有
       部分；此一情形，舊地號996之6及996之4二筆土地上之
       地上物，全部皆然。因此，舊地號996之6及996之4二筆
       土地之共有人均可向其他共有人依民法第821條之規定拆
       屋還地。若果真如此執行，則系爭土地上10餘棟建物，
       勢必全部都將因此拆除。是原告行使該權利，自己所得
       之利益極少，而他人及國家社會所受之損失甚大者，則
       可視為原告行使權利以損害被告為主要目的，確實有濫
       用權利之情形。
（三）為此聲明：請求判決（1）駁回原告之訴及假執行之聲請
      。（2）被告如受不利判決，請准供擔保免為假執行。
三、得心證之理由：
    本院依民事訴訟法第268條之1之規定，使當事人整理並協議
    簡化爭點，兩造整理之爭點如下：（一）系爭土地共有人間
    是否成立分管契約？原告請求是否構成權利濫用？（二）被
    告占用同段1142地號土地是否為無權占有？玆將爭點一一說
    明如下：
（一）系爭土地共有人間是否成立分管契約？原告之請求是否為
      權利濫用？
  １、按分管契約，係指共有人間約定各自分別占有共有物之特
      定部分而為管理之契約，惟在約定此項分管契約時，各共
      有人依分管契約占有共有物之特定部分，不以按應有部分
      計算者為限，較應有部分換算為多或為少者，固無不可，
      且部分共有人有未占有共有物之情形者，甚或將部分共有
      物交予第三人占有而為使用收益者，亦應包括在內。又共
      有物分管契約，不以共有人明示之意思表示為限，共有人
      默示之意思表示，亦包括在內。惟所謂默示之意思表示，
      係指依共有人之舉動或其他情事，足以間接推知其效果意
      思者而言（最高法院87年度臺上字第1359號判決參照），
      且共有物分管之約定，不以訂立書面為要件，倘共有人間
      實際上劃定使用範圍，對各自占有管領之部分，互相容忍
      ，對於他共有人使用、收益，各自占有之土地，未予干涉
      ，已歷有年所，即非不得認有默示分管契約之存在（最高
      法院83年度台上字第1377號）。復按，共有人於與其他共
      有人訂立共有物分管之特約後，縱將其應有部分讓與第三
      人，如受讓人知悉或可得而知有分管契約者，為就維持法
      律秩序之安定性所必要，該分管契約，對於受讓人仍繼續
      存在（司法院大法官會議釋字第349號解釋參照）。
  ２、本件兩造與其他共有人等110人共有坐落於台南縣永康市
      ○○段1021地號土地，而被告於系爭土地上建有如附圖所
      示Ａ紅色部分、面積105.8平方公尺，以及如附圖所示Ｂ
      綠色部分面積78.6平方公尺上建蓋二層半樓房及六層樓建
      物等情，為兩造所不爭執，並經本院履勘及囑託台南縣永
      康地政事務所測量屬實，並製有土地複丈成果圖及照片等
      件附卷可查（見本卷第93頁）（見本卷第253-26 1頁），
      自堪信為真實。至於被告辯稱系爭房屋基地原為台南縣永
      康鄉○○段996之4及996之6，經多次分割而來，而被告於
      66年7月間，向訴外人王金鳳購買，且共有人多年來對各
      自興建房屋，共有人間對於系爭土地存在存在分管契約等
      語，為原告所否認。經查：
    系爭土地原為台南縣永康鄉○○段996之4及99 6之6，被
      告於66年7月間，向訴外人王金鳳購買系爭土地後重建系
      爭房屋，而台南縣永康鄉○○段996之4及996之6二筆土地
      ，在85年間，因為永康市○○○○○道路及重劃之故，被
      細分為大灣段996之4、996之6、996之21、996之22、996
      之23、996之25、996之26、996之27、996之28、996之48
      、996之50及996之29等12筆土地。在93年間，該12筆土地
      又因台南縣政府地籍圖重測之故，地政機關將該12筆土地
      之土地標示變更為中灣段1007、947、1008、1 009、1024
      、1020、1006、1010、1021、1025、1005等11筆土地，及
      西灣段50號1筆土地，而被告對於分割出來之土地扣除遭
      政府徵收外，目前就同段1007、1008、1025、1009、1024
      、947、1020、1005、1006、1010、1021及西灣段50地號
      土地仍保有所有權（見本卷第289頁附表），此為雙方所
      不爭執，並有土地登記簿謄本（本院卷第6至31頁）、台
      南縣永康地政事務所99年2月23日函文檢送人工登記謄本
      、地籍圖及異動索引各一份在卷可稽（本院卷第133頁至
      197頁），自堪信為真實。
    而本院傳訊證人即系爭土地共有人謝阿飛到庭結證稱：「
      被告住在我們隔壁。...房屋所坐落之基地與被告房屋所
      坐落之基地是同一地號即1021地號土地...我自已坐落之
      房屋是在我父親的時代所興建的...就我所知，當時我只
      知道他們有說要分割，有大約說每個人大概位置...被告
      是向我親叔叔的兒子買的，當時被告購買的時候有包含系
      爭房屋，但是後來被告有拆除重建...被告沒有遷移過，
      就我所知就在那邊已經二、三十年了。不知道有否經過所
      有的共有人同意而搭建房屋，因為都是父親興建的，而且
      以前的人沒有注意這樣的問題。...此期間都沒有其他共
      有人反對，至今只有原告對於我們的使用有意見。系爭地
      土地大約有14戶。共有人有108位...我只知道鄰居在興建
      的時候，都不會計較這個，如果不同意的話，不會讓被告
      興建。」（本院卷第272至274頁）及證人即系爭土地共有
      人葉陳素琴到庭結證稱：「本來我們的房子是我婆婆租的
      ，後來覺得很喜歡那裡，所以請屋主賣她，房子毀損不能
      住，我婆婆就拆掉重建了...被告房屋興建時間和我們蓋
      房子的時間差不多...被告蓋完房子後，就住在那邊，沒
      有遷移過。」等語（見本院卷第274至275頁），則由證人
      結證內容可知，被告所使用系爭房屋，自興建完成後迄今
      ，均在現址而未曾變遷，應屬無疑，且系爭土地尚有14名
      共有人與被告同在系爭土地建蓋房屋等情為兩造所不爭執
      ，並有現場照片附卷可查（見第253-261頁），自堪信為
      真實。又系爭土地因規劃道路、重劃及嗣後土地迭經繼承
      及買賣之故，致土地共有人人數眾多而未分割，然就系爭
      土地之使用，各共有人及證人自60年間自始即有各自使用
      一定位置，甚至於轉讓其所占用之位置及應有部分，代代
      相傳而未聞有糾紛（見本卷第357頁背面）。而系爭土地
      人對於系爭土地實際上劃定使用範圍，對各自占有管領之
      部分，互相容忍，對於他共有人使用、收益，各自占有之
      土地，未予干涉，已歷有年所，即非不得認有默示分管契
      約之存在。揆諸上揭最高法院之見解，依共有人之舉動或
      其他情事，足以間接推知其效果意思者應可認依系爭土地
      之使用狀況、參酌被告對於同段1006、1007、947、1009
      地號土地亦有所有權，亦同為其他共有人占用建屋，其歷
      年來均無爭執，即便有少部分共有人未曾占用系爭土地，
      或因放棄使用，或因遷移他處，或因其他私人原因無可考
      ，仍可認系爭土地共有人間已有默示分管契約存在。是以
      ，被告系爭房屋占有使用系爭土地多年，期間均未見其他
      共有人表示異議。揆諸前述最高法院判決意旨及說明，足
      見系爭土地之共有人有默示分管協議。
    再者，原告係於98年2月10日和他人交換土地而取得系爭
      土地權利範圍2592分之44，有土地登記謄本在卷可證 (本
      院卷第30頁)。而不動產價值昂貴，依社會一般買賣不動
      產之交易習慣，買賣不動產者通常會親至現場查看並調查
      不動產坐落位置、使用現況、週邊環境及該不動產之權利
      義務情形等事項，且買受共有物應有部分者，更應調查共
      有物是否因分管而交由共有人或他人占有使用，況本件系
      爭土地之使用情形係公示於眾，是原告交換系爭土地之持
      分，應明知系爭房屋之存在，仍願與他人交換之。佐以實
      際參予系爭土地買賣之原告父親身為地政士從業人員，有
      一定專業能力，應有知悉土地上使用方式對於本身之利害
      關係，系爭房屋自6、70年間起，迄今坐落於系爭土地上
      ，業經30多年之久，亦如上述，足見原告於交換系爭土地
      之時，即可得而知系爭土地上有地址各為台南縣永康市○
      ○路415巷21、23號及大民街17號房屋之使用現況。是依
      上揭司法院大法官會議釋字第349號之解釋，原告為受讓
      人，既可得而知有系爭土地共有人間具有分管契約，顯非
      善意第三人，自應受該默示分管契約之拘束。是被告依分
      管契約占有使用特定土地興建系爭房屋，應屬有權占有，
      原告本於共有人之法律關係，訴請被告拆除系爭房屋及返
      還系爭土地，自屬無據。至於原告主張分管契約未經登記
      ，對於受讓人不生效力一節。然按此乃修正後民法第826
      條之1之規定，而該規定於98年1月23日公布後6個月實施
      ，而原告受讓系爭土地應有部分乃98年1月13日，故尚無
      新修正民法第826條之1之適用，故仍應適用前述大法官會
      議釋字第349號解釋，故原告前主張分管契約未經登記對
      於受讓人不生效力等情並不可採。
    本院審酌系爭土地除了被告所有之建築物外，尚有其他共
      有人6間鐵皮屋、14棟水泥建築建物，價值均不菲，苟若
      均以無權占有一一訴請拆除，連帶其他自996-4及996-6地
      號土地上之建物均有可能遭拆除，影響社會整體經濟發展
      甚大，而本件訴訟並無法真正解決系爭土地各共有人使用
      情形，又原告除提出本訴外，並非毫無其他救濟途徑，原
      告尚可提起分割共有物或其他可根本一次性解決的訴訟來
      加以救濟，末此敘明。
（二）就被告占用坐落於台南縣永康市○○段1142地號土地如附
      圖所示黃色部份面積1.99平方公尺之地上物是否為有權占
      用？
  １、經查：原告為同段1142地號土地所有權人，而被告並非同
      段1142地號土地所有權人，而被告占用坐落台南縣永康市
      ○○段1142地號土地如附圖所示黃色部份面積1.99平方公
      尺土地等事實，為雙方所不爭執，並業據原告提出土地登
      記謄本並經本院囑託台南縣永康地政事務所複丈測量後屬
      實，自堪信為真實。
  ２、按所有人對於無權占有或侵奪其所有物者，得請求返還之
      。對於妨害其所有權者，得請求除去之。有妨害其所有權
      之虞者，得請求防止之，此民法第767條定有明文。本件
      被告對於同段1142地號土地並非所有權人，且同段1142地
      號土地並非自同段996-4及996-6地號土地分割出來之土地
      ，況被告對於同段1142地號土地亦無法舉證證明有何合法
      權限，故被告占用同段1142地號、如附圖所示黃色部分面
      積1.99平方公尺土地為無權占有，揆諸前揭條文之規定，
      原告請求拆除該部分地上物並將土地返還原告，於法有據
      ，應准許之。
四、綜上所述，（一）系爭1021地號土地部分：原告於買受系爭
    土地應有部分時，就系爭房屋所占用之土地，對於系爭土地
    共有人間有分管契約之約定，應屬明知或可得而知分管契約
    之存在，自應受分管契約之拘束。從而，原告主張被告無權
    占有系爭土地，侵害原告之所有權，為無法律上原因而受有
    利益，致原告受有損害，請求被告將系爭房屋拆除，將占用
    土地返還予原告及全體共有人，洵非正當，不應准許。（二
    ）就同段1142地號土地部分：被告無權占有坐落於台南縣永
    康市○○段1142地號如附圖所示黃色部分、面積1.99平方公
    尺之土地，原告請求將上開土地地上物拆除並將土地交還原
    告，於法有據，應准許之。
五、假執行之宣告：原告勝訴部分，兩造均陳明願供擔保請准宣
    告假執行及免為假執行，經核並無不合，分別酌定相當之金
    額准許之。至於原告敗訴部分，既經駁回，其假執行之聲請
    即失所附麗，應併予駁回。
六、本件事證已臻明確，兩造其餘攻擊防禦方法，核與判決結果
    不生影響，爰不予逐一論述，併此敘明。
七、按各當事人一部勝訴、一部敗訴者，其訴訟費用，由法院酌
    量情形，命兩造以比例分擔或命一造負擔，或命兩造各自負
    擔其支出之訴訟費用；法院為終局判決時，應依職權為訴訟
    費用之裁判，民事訴訟法第79條及第87條第1項分別定有明
    文。經核本件訴訟費用額為42,236元(第一審裁判費40,600
    元及證人旅費560元、538元、538元【本院卷第280至282頁
    】」)此外，本件無其他訴訟費用支出，應徵收第一審裁判
    費42,236元，應由原告負擔40,000元，被告負擔2,000元。
八、結論：本件原告之訴為一部有理由，一部無理由，依民事訴
    訟法第87條第1項、第79條，判決如主文。
中    華    民    國    99    年    5    月    31    日
                            民事第二庭   法  官  田玉芬
以上正本證明與原本無異。
如不服本判決，應於送達後20日內向本庭（台南市○○路○段308
號）提出上訴狀（須按他造當事人人數附繕本）。
中    華    民    國    99    年    6     月    1     日
                                         書記官  劉紀君

司法院資訊處製作；財團法人民間司法改革基金會備份。
